【裁判字號】    99,台上,6322
【裁判日期】    991014
【裁判案由】    貪污等罪
【裁判全文】
最高法院刑事判決            九十九年度台上字第六三二二號
上  訴  人  甲○○
選任辯護人  蔡宏修律師
            蔡茂松律師
上  訴  人  乙○○
選任辯護人  蔡宏修律師
上列上訴人等因貪污等罪案件，不服台灣高等法院中華民國九十
八年八月四日第二審判決（九十八年度上訴字第一七一二號，起
訴案號：台灣士林地方法院檢察署九十六年度偵字第一四五四一
號），提起上訴，本院判決如下：
    主  文
原判決撤銷，發回台灣高等法院。
    理  由
本件原判決認定上訴人甲○○、乙○○有原判決所記載之犯罪事
實，因而撤銷第一審關於甲○○部分之科刑判決，改判仍依想像
競合犯之規定，從一重論處甲○○公務員對於主管之事務，明知
違背法令，直接圖其他私人不法利益，因而獲得利益罪刑；並維
持第一審論處乙○○共同行使公務員登載不實文書罪刑之判決，
駁回乙○○在第二審之上訴。固非無見。
惟查：(一)刑事訴訟法第一百五十九條之五第一項、第二項規定：
「被告以外之人於審判外之陳述，雖不符前四條之規定，而經當
事人於審判程序同意作為證據，法院審酌該言詞陳述或書面陳述
作成時之情況，認為適當者，亦得為證據」、「當事人、代理人
或辯護人於法院調查證據時，知有第一百五十九條第一項不得為
證據之情形，而未於言詞辯論終結前聲明異議者，視為有前項之
同意」，適用該條第二項之擬制同意而取得證據能力，必須當事
人、代理人或辯護人知有同法第一百五十九條第一項不得為證據
之情形而未聲明異議，且經法院審酌該言詞陳述或書面陳述作成
時之情況，認為適當者，始能與該條規定完全契合。倘當事人、
代理人或辯護人因不知有同法第一百五十九條第一項不得為證據
之情形，致未聲明異議，或經法院審酌該言詞陳述或書面陳述作
成時之情況，認為不適當時，均應認未具證據能力而不得作為證
據。本件原判決採納證人許○○（姓名及年籍資料均詳卷）在警
詢之陳述及共同被告黃昌業、廖庚仁、許○輝（姓名及年籍資料
均詳卷）分別在偵查、第一審所為之供詞，資以認定上訴人等各
有原判決所記載之犯罪事實，固於理由二說明原判決所引之供述
證據，當事人均未表示無意見而不予爭執，且迄言詞辯論終結前
均未聲明異議，認為以之作為證據應屬適當，依刑事訴訟法第一
百五十九條之五規定，認有證據能力等旨。然查，原審之審判長
於審判期日向上訴人等先後詢以「對於卷附證人黃昌業、廖庚仁
證述，有何意見？（提示筆錄並告以要旨）」、「對於卷附同案
被告許○輝所言，有何意見？（提示筆錄並告以要旨）」、「對
於卷附許○○（實際交通違規人）所言，有何意見？（提示筆錄
並告以要旨）」（原審卷第九十五頁），上訴人等則分別答稱「
沒有」、「沒意見」各等語。而觀之原審之審判長與上訴人等上
揭詢答之內容，審判長所詢，究係針對上開證人、共同被告於警
詢、偵查、第一審所為陳述之證明力，抑或證據能力問題，誠屬
不明，上訴人等所答，則似係針對上開供述者於警詢、偵查及第
一審所為陳述之證明力表示之意見，無從憑以確認上訴人等回答
時，已明知審判長所提示相關供述有同法第一百五十九條第一項
不得為證據之情形，能否以此詢問事項尚屬不明之問題，及上訴
人等誤就供述證據證明力問題表示之意見，遽謂上訴人等明知上
揭供述者於警詢、偵查及第一審所為陳述依同法第一百五十九條
第一項之規定不得為證據，猶未聲明異議而認有證據能力，即有
究明之必要，乃原審未予釐清，復未為必要之說明，即認上揭被
告以外之人於審判外之陳述符合刑事訴訟法第一百五十九條之五
第二項之規定而有證據能力，自有適用法則不當之違法。(二)貪污
治罪條例第六條第一項第四款之圖利罪，固不以直接圖得財產上
之不法利益為要件，然所稱「利益」，則指除物以外之財產上利
益，得為積極財產之增加或消極財產之減少而言。是行為人無論
係圖利自己或其他私人，其所圖得者，均必須可轉換為財產上之
不法利益，並可計算其數額，始與法意相符。原判決認定甲○○
在其職務上所製作許○○之舉發違反道路交通管理事件通知單為
不實登載之方法，圖利許○○使其獲取免於期限內自動繳納新台
幣（下同）五千五百元罰鍰，及許○○、許○輝免除接受道路交
通安全講習之不法利益等情，據以論處甲○○公務員對於主管之
事務，明知違背法令，直接圖其他私人不法利益，因而獲得利益
罪刑。惟原判決就許○○、許○輝免除道路交通安全講習，與財
產上之利益之間存有如何之關聯，未為任何說明，逕認亦屬甲○
○圖利犯行之結果，自有理由不備之違誤。以上或為上訴人等上
訴意旨所指摘，或屬本院得依職權調查之事項，應認原判決有撤
銷發回更審之原因。至原判決就乙○○不另為無罪諭知部分，本
乎審判不可分之原則，併予發回。
據上論結，應依刑事訴訟法第三百九十七條、第四百零一條，判
決如主文。
中    華    民    國  九十九  年    十    月   十四   日
                      最高法院刑事第十二庭
                          審判長法官  黃  一  鑫
                                法官  張  春  福
                                法官  林  勤  純
                                法官  陳  國  文
                                法官  宋  明  中
本件正本證明與原本無異
                                      書  記  官
中    華    民    國  九十九  年    十    月  二十一  日
                                                       s

司法院資訊處製作；財團法人民間司法改革基金會備份。
